臺灣高等法院刑事判決
111年度上訴字第2658號
上  訴  人  
即  被  告  祁天福


上列上訴人即被告因詐欺等案件，不服臺灣桃園地方法院110年
度訴字第1437號，中華民國111年5月24日第一審判決（追加起訴
案號：臺灣桃園地方檢察署110年度偵字第39305號；移送併案審
理案號：臺灣苗栗地方檢察署110年度偵字第5656號)，提起上訴
，本院判決如下：
    主  文
原判決撤銷。
祁天福犯如附表編號1至3所示之罪，各處如附表編號1至3「主文
」欄所示之刑。應執行有期徒刑壹年伍月。緩刑伍年，並應依附
件所示內容支付損害賠償。　　
扣案OPPO牌行動電話壹支（手機序號00000000000000號，含0000
000000號門號SIM卡壹枚）沒收。
    事  實
一、祁天福於民國110年8月初上網求職，循臉書社群網站廣告訊
    息網頁留下個人聯絡資料後，先後與真實姓名年籍不詳、通
    訊軟體TELEGRAM帳號暱稱「元科長」及「寧靜致遠」之人聯
    繫，得知「寧靜致遠」招募負責收受、轉交款項之人，工作
    內容為依指示向他人收取款項再轉交予指定之人，並以收取
    金額之固定比例即每收取新臺幣（下同）10萬元可獲得1千
    元計算報酬，而依其智識、社會經驗，應知悉一般大額金錢
    給付通常使用金融帳戶收取款項，以降低轉手風險並杜爭議
    ，而無委請多人輾轉交付之必要，且可預見詐欺集團多係趁
    被害民眾匯款後、察覺遭騙而報警前之空檔期間，儘速將人
    頭帳戶內之款項領出，並指示俗稱「車手」及「收水」之詐
    欺集團成員輾轉收取傳遞詐騙所得款項，從而確保詐欺犯罪
    所得之收取，並掩飾參與詐騙者之真實身分，規避被害民眾
    及檢警機關之追緝調查，且得以掩飾、隱匿詐欺犯罪所得之
    去向及所在，是如支付代價或提供利益委由他人收取款項再
    將款項交給指定之人，所輾轉收取轉交之款項可能係詐欺犯
    罪所得等不法來源，並以此迂迴層轉之方式，製造金流斷點
    ，以確保詐欺犯罪所得，遂行詐欺及洗錢等犯行。詎祁天福
    因急於求職獲取報酬，基於縱使對方為詐欺集團仍不違背其
    本意之不確定故意，於斯時起加入真實姓名年籍不詳、通訊
    軟體TELEGRAM帳號暱稱「元科長」、「寧靜致遠」、「王老
    先生」、「卡爾」等人及帳號暱稱為「小妹皮球」之彭莉婷
    （所犯三人以上共同詐欺取財等犯行，業經原審法院以110
    年度訴字第1100號判決判處罪刑)等成年詐欺集團成員所組
    成以實施詐術為手段，向被害人詐取財物之具有持續性、牟
    利性之結構性詐欺集團組織（下稱本案詐欺集團，無證據證
    明該集團成員內有未滿18歲之人），應允從事該工作，依指
    示收取款項並轉交款項，並加入群組名「桃園」之通訊軟體
    TELEGRAM帳號群組（群組成員包括「寧靜致遠」、「王老先
    生」、「卡爾」、「小妹皮球」），與「元科長」、「寧靜
    致遠」、「王老先生」、「卡爾」、彭莉婷及本案詐欺集團
    其他不詳成員共同意圖為自己不法所有，基於三人以上共同
    犯詐欺取財及掩飾、隱匿詐欺取財犯罪所得去向、所在之犯
    意聯絡，先由本案詐欺集團不詳成員指示不知情之賈孝國（
    業經臺灣桃園地方檢察署檢察官以110年度偵字第28724號為
    不起訴處分確定）提供如附表所示匯入帳戶供本案詐欺集團
    使用，再由本案詐欺集團不詳成員以如附表編號1至3所示之
    詐騙時間與詐騙方法施用詐術，使附表編號1至3所示告訴人
    分別陷於錯誤，而依指示將如附表編號1至3所示之匯款金額
    匯入如附表編號1至3所示匯入帳戶內，並由賈孝國先於110
    年8月16日上午11時17分許自國泰世華銀行北中壢分行領取
    附表編號1所示告訴人謝○彬匯入其國泰世華銀行帳戶內之詐
    騙款項38萬元後，於同日上午11時53分許在址設桃園市○○區
    ○○○路○段00號統一超商聖央門市交予彭莉婷，祁天福即依「
    寧靜致遠」指示於同日中午在桃園市中壢區某路上向彭莉婷
    收取上開38萬元詐騙款項；再由賈孝國於同日中午12時24分
    許自中壢郵局領取如附表編號2至3所示告訴人陳○良、黃○鈴
    匯入其郵局帳戶內之詐騙款項，於同日中午12時33分許在址
    設桃園市○○區○○00號統一超商壢美門市交予彭莉婷，祁天福
    即依「寧靜致遠」指示於同日中午在桃園市中壢區中正公園
    向彭莉婷收取上開詐騙款項。賈孝國嗣察覺有異報警處理，
    並配合警方，佯配合本案詐欺集團指示，於同日下午2時50
    分許，在桃園市○○區○○○路0段00號統一超商聖央門市前，交
    付詐騙贓款95萬元予彭莉婷，俟彭莉婷欲離去，警即上前將
    其逮捕，祁天福察覺上情，旋即退出群組，並依「寧靜致遠
    」指示，於同日下午前往苗栗高鐵站路旁，將收得贓款交予
    另名本案詐欺集團真實姓名年籍不詳、通訊軟體TELEGRAM帳
    號暱稱「N」之男子，以此方式製造金流斷點，掩飾、隱匿
    詐欺取財犯罪所得去向、所在。嗣經警循彭莉婷持用手機內
    之群組通訊內容及調閱監視器錄影畫面，而循線查獲祁天福
    ，並於110年9月7日扣得祁天福用以聯繫本案詐欺集團之OPP
    O牌行動電話1支（手機序號00000000000000號，含00000000
    00號門號SIM卡1枚）。　　
二、案經謝○彬、陳○良、黃○鈴訴由桃園市政府警察局中壢分局
    報告臺灣桃園地方檢察署檢察官偵查後追加起訴及臺灣苗栗
    地方檢察署檢察官移送併辦。　　　　
    理  由
一、證據能力部分
㈠關於違反組織犯罪防制條例之供述證據部分：
　按組織犯罪防制條例第12條第1項中段規定：「訊問證人之筆
  錄，以在檢察官或法官面前作成，並經踐行刑事訴訟法所定訊
  問證人之程序者為限，始得採為證據」，係以立法排除被告以
  外之人於警詢或檢察事務官調查中所為之陳述，得適用刑事訴
  訟法第159條之2、第159條之3及第159條之5之規定，故證人於
  警詢時之陳述，於違反組織犯罪防制條例案件，即絕對不具有
  證據能力，自不得採為判決基礎；又上開組織犯罪防制條例第
  12條第1項中段規定，係以犯罪組織成員犯該條例之罪者，始
  足與焉，至於所犯該條例以外之罪，被告以外之人所為之陳述
  ，自仍依刑事訴訟法相關規定，定其得否為證據。而上開組織
  犯罪防制條例第12條第1項規定，係排除一般證人於警詢陳述
  之證據能力之特別規定，然被告於警詢之陳述，對被告本身而
  言，則不在排除之列（最高法院102年度台上字第3990號、103
  年度台上字第2915號、102年度台上字第2653號、107年度台上
  字第3589號、108年度台上字第3357號判決意旨參照）。查證
  人即告訴人謝○彬、陳○良、黃○鈴、證人即共犯彭莉婷、證人
  賈孝國於警詢所為之陳述，均係上訴人即被告祁天福（下稱被
  告）以外之人於審判外之陳述，依前揭說明，於被告所涉違反
  組織犯罪防制條例之罪名部分，不具證據能力，不得採為判決
  之基礎（惟就被告所犯加重詐欺取財等罪，則不受此限制）。
  至被告於警詢之陳述，對於被告自己而言，則屬被告之供述，
  為法定證據方法之一，自不在組織犯罪防制條例第12條第1項
  規定之排除之列，除有不得作為證據之例外，自可在有其他補
  強證據之情況下，作為證明被告自己犯罪之證據。
㈡關於所犯加重詐欺取財等罪之供述證據部分：
　按被告以外之人於審判外之言詞或書面陳述，除法律有規定者
  外，不得作為證據，刑事訴訟法第159條第1項固定有明文；惟
  被告以外之人於審判外之陳述，雖不符同法第159條之1至第15
  9之4之規定，而經當事人於審判程序同意作為證據，法院審酌
  該言詞陳述或書面陳述作成時之情況，認為適當者，亦得為證
  據。又當事人、代理人或辯護人於法院調查證據時，知有第15
  9條第1項不得為證據之情形，而未於言詞辯論終結前聲明異議
  者，視為有前項之同意，同法第159條之5第1、2項亦定有明文
  。本判決下述所引被告以外之人於審判外之陳述，就被告所犯
  加重詐欺取財、洗錢犯行部分，檢察官、被告於本院準備程序
  及審理程序均未爭執其證據能力（見本院卷第63至64、109至1
  10頁），迄本案辯論終結前亦未再聲明異議，審酌上開供述證
  據資料製作時之情況，尚無違法不當及證明力明顯過低之瑕疵
  之情形，而認為以之作為證據應屬適當，依刑事訴訟法第159
  條之5規定，均認有證據能力。
㈢認定本案犯罪事實之其餘證據，並無有何違反法定程序取得之
  情形，且與本案待證事實間具有相當之關聯性，復經原審、本
  院於審判期日逐一提示，依法進行證據之調查、辯論，認以之
  為本案證據並無不當，皆具有證據能力，而得採為判決之基礎
  。
二、認定事實所憑之證據及理由
㈠上開事實，業據被告於警詢、偵查、原審及本院審理程序時坦
  承不諱（見臺灣桃園地方檢察署110年度他字第6174號卷【下
  稱他字卷】第295至309、351至357頁、臺灣苗栗地方檢察署11
  0年度偵字第5656號卷【下稱偵字第5656號卷】第31至53頁、1
  69至173頁、原審卷第50至53頁、本院卷第119頁），核與證人
  即告訴人謝○彬、陳○良、黃○鈴於警詢之證述受詐騙之過程大
  致相符(見臺灣桃園地方檢察署110年度偵字第39305號卷【下
  稱偵字第39305號卷】第109至111頁，他字卷第241至243、247
  至253頁)，並與證人賈孝國於警詢、偵查證稱將款項交給彭莉
  婷之過程，及證人彭莉婷於警詢及偵查證稱將款項交付被告之
  過程(見他字卷第115至135、283至288、47至67、279至288頁)
  大致相符(證人謝○彬、陳○良、黃○鈴、賈孝國、彭莉婷於警詢
  部分之證詞，僅證明參與組織犯罪以外之犯行)，並有刑案現
  場照片共5張（見他字卷第21至25頁）、賈孝國通聯紀錄截圖
  照片1張（見他字卷第25頁）、彭莉婷識別證照片共2張（見他
  字卷第27頁）、監視器截圖照片共4張（見他字卷第29至31頁
  ）、「桃園」群組對話紀錄（見他字卷第89至107頁）、被告
  與「寧靜致遠」對話紀錄截圖照片共18張（見偵字第5656號卷
  第137至153頁）、彭莉婷桃園市政府警察局中壢分局扣押筆錄
  、扣押物品目錄表（見他字卷第69至73頁）、賈孝國國泰世華
  銀行存摺封面及內頁影本（見他字卷第143至145頁）、賈孝國
  郵局存摺封面及內頁影本（見他字卷第147至151頁）、賈孝國
  國泰世華銀行交易明細表（見他字卷第343頁）、賈孝國郵局
  交易明細表（見他字卷第337至339頁)、桃園市政府警察局中
  壢分局職務報告（見偵字第39305號卷第95至97頁）、告訴人
  陳○良之內政部警政署反詐騙諮詢專線紀錄表（見偵字第5656
  號卷第411頁）、告訴人黃○鈴之內政部警政署反詐騙諮詢專線
  紀錄表（見偵字第5656號卷第417頁）、告訴人謝○彬之內政部
  警政署反詐騙諮詢專線紀錄表(見偵字第39305號卷第113頁)等
  件在卷可查。是被告前開關於參與犯罪組織及加重詐欺取財、
  洗錢之任意性自白核與事實相符，堪予採信。
㈡按行為人對於構成犯罪之事實，明知並有意使其發生者，為故
  意。行為人對於構成犯罪之事實，預見其發生而其發生並不違
  背其本意者，以故意論，刑法第13條定有明文。是故意之成立
  ，不以對於構成犯罪之事實，明知並有意使其發生為必要，僅
  需對於構成犯罪之事實、結果，預見其發生，而其發生並不違
  背其本意即為已足。亦即倘行為人認識或預見其行為會導致某
  構成要件實現（結果發生），縱其並非積極欲求該構成要件實
  現（結果發生），惟為達到某種目的而仍容任該結果發生，亦
  屬法律意義上之容任或接受結果發生之「間接故意」，此即前
  揭法條所稱之「以故意論」。而共同正犯之意思聯絡，不以彼
  此間犯罪故意之態樣相同為必要，蓋刑法第13條第1項雖屬確
  定故意（直接故意），同條第2 項則屬不確定故意（間接故意
  ），惟不論「明知」或「預見」，僅係認識程度之差別，不確
  定故意於構成犯罪事實之認識無缺，與確定故意並無不同，進
  而基此認識「使其發生」或「容認其發生（不違背其本意）」
  。行為人縱係因應徵工作或申辦貸款等動機而與對方聯繫接觸
  ，但依其本身之智識能力、社會經驗、與對方互動之過程等情
  狀，如行為人可預見詐欺集團多係趁被害民眾匯款後、察覺遭
  騙而報警前之空檔期間，儘速將人頭帳戶內之款項領出，並指
  示俗稱「車手」及「收水」之詐欺集團成員輾轉收取傳遞詐騙
  所得款項，從而確保詐欺犯罪所得之收取，規避檢警機關之追
  緝調查，是如支付代價或提供利益委由他人收取款項再將款項
  交給指定之人，所輾轉收取轉交之款項可能係詐欺犯罪所得等
  不法來源，並以此迂迴層轉之方式，製造金流斷點，惟仍心存
  僥倖認為不會發生，猶依指示收取款項及轉交來源不明之款項
  ，可認其對於自己利益之考量遠高於他人財產法益是否因此受
  害，容任該等結果發生而不違背其本意，自仍具有詐欺取財及
  洗錢之不確定故意。
㈢我國金融機構眾多，一般人均可自由至銀行匯款至指定帳戶，
  或以自己帳戶供匯入收款，是依一般人之社會生活經驗，若不
  直接以公司金融機構帳戶收受款項，反而以迂迴間接之方式，
  支付代價委由他人收取他人交付之款項，徒增中途遺失或遭人
  侵吞之風險，就該款項可能涉及詐欺犯罪所得等不法來源，當
  有合理之預期；況參與詐騙之「車手」、「收水」等手法，業
  經報章媒體多所披露，並屢經政府及新聞為反詐騙之宣導，是
  一般具有通常智識之人，應均知悉支付薪資或對價委由他人收
  取款項者，多係藉此取得詐欺等不法犯罪所得；被告自陳為高
  職肄業，職業工（見他字卷第295頁），從事氣體配管工作（
  見本院卷第118至119頁)，於案發當時已50歲，是被告有多年
  工作經驗，已有相當之社會閱歷，被告自承循網路與「元科長
  」、「寧靜致遠」等人聯繫上，其未曾與「寧靜致遠」、「王
  老先生」等人見過面，亦不知取款對象「小妹皮球」之真實姓
  名，復係在中壢街頭、公園內為動輒多達數十萬元之大筆現金
  收受（見他字卷第353、355頁），衡諸一般工作應徵程序多係
  在公司行號或工作地點進行，雇主經由會談過程，對應徵者之
  人品、談吐、態度、處理事務能力等節進行判斷，衡情應無僅
  以通訊軟體聯繫而不待相互瞭解，即率爾決定錄取並委以經手
  數十萬元現金款項之理，且由該等工作內容僅依指示收取款項
  交予指定之人，即可輕鬆獲取高額報酬，顯然悖離一般合法正
  當公司經營方式及員工工作內容、給薪模式，再由「桃園」群
  組對話紀錄（見他字卷第89至107頁）顯示被告對於群組成員
  「小妹皮球」即將於當日11時許前往桃園市○○區○○○路○段00號
  統一超商聖央門市向賈孝國收取第1筆款項38萬元等情知之甚
  詳，其並依「寧靜致遠」指示前往附近等待向彭莉婷收款，並
  可由群組對話中「王老先生」所傳「第一筆38萬」、「在領囉
  」、「可以過去等了」、「過去了」、「到了跟你說你附近等
  」、「下筆20」等訊息，及彭莉婷在群組內之回覆，即時得知
  賈孝國領款進度及彭莉婷收款進度，其自上開工作之應徵方式
  、工作內容之違常性，自已辨認出此工作具有違法之可能性，
  被告對於其所從事之工作內容，應已察覺有可疑及異常之處，
  其對於所輾轉收取轉交之款項可能係詐欺犯罪所得等不法來源
  ，應當有所預見，卻仍依指示收取及轉交款項，足見被告係因
  經濟困窘為求短利，已預見參與詐欺犯罪組織而有意逃避了解
  前揭工作屬性，甘願自己淪為詐欺集團所利用，對於詐欺犯罪
  不法構成要件之實現，雖非有意使其發生，然此項結果之發生
  ，尚不違背被告之本意，其所具容認之心態，即屬不確定故意
  。是以，本案堪認被告主觀上本已預見與其接洽指示其取款、
  交付款項予特定人收受之人應係為詐欺集團，所輾轉收取轉交
  之款項可能係詐欺犯罪所得等不法來源，卻猶執意依指示以此
  輾轉方式取款交款，使詐騙款項項順利層交上游共犯，製造金
  流之斷點，而掩飾或隱匿該犯罪所得之去向及所在，其主觀上
  具備容任不法犯罪結果發生之不確定故意無疑。
㈣再者，共同正犯之成立，祇須具有犯意之聯絡，行為之分擔，
  既不問犯罪動機起於何人，亦不必每一階段犯行，均經參與（
  最高法院34年度上字第862號、108年度台上字第3838號判決意
  旨參照）。又共同正犯之意思聯絡，原不以數人間直接發生者
  為限，即有間接之聯絡者，亦包括在內（最高法院77年度台上
  字第2135號、107年度台上字第4583號判決意旨參照）。而現
  今詐欺集團詐騙之犯罪型態，自設立電信機房、收購、取得人
  頭帳戶、撥打電話實施詐騙、指定被害人匯款帳戶、自人頭帳
  戶提領款項、取贓分贓等階段，乃係需由多人縝密分工方能完
  成之集團性犯罪，倘其中某一環節脫落，將無法順利達成詐欺
  結果，各該集團成員雖因各自分工不同而未自始至終參與其中
  ，惟各該集團成員所參與之部分行為，仍係利用集團其他成員
  之行為，以遂行犯罪目的。被告雖未參與以訛詞對告訴人施用
  詐術之行為，然其加入本案詐欺集團通訊軟體群組，接受本案
  詐欺集團成員指示輾轉收取款項並轉交本案詐欺集團其他成員
  ，彼此分工，足認被告與本案詐欺集團其他成員間，係在合同
  意思範圍內，各自分擔犯罪行為之一部，並相互利用他人之行
  為，以達遂行犯罪之目的，自應對全部所發生之結果，共同負
  責。而如前述，依被告之智識程度、社會經驗，依其受指示前
  去收款並將贓款交付上手之分工模式，自無不知上情之理，是
  被告與本案詐欺集團與其聯繫之人「元科長」、通訊軟體TELE
  GRAM「桃園」群組成員「寧靜致遠」、「王老先生」、「卡爾
  」及彭莉婷、向告訴人施以詐術之人、被告交付詐欺款項之暱
  稱「N」之男子等本案詐欺集團不詳成員間有犯意聯絡，進而
  傳遞款項、製造金流斷點，而實施三人以上共同詐欺取財、洗
  錢之構成要件行為，自應該當於三人以上共同詐欺取財、洗錢
  罪之共同正犯。
㈤按組織犯罪防制條例所稱之犯罪組織，係指三人以上，以實施
  強暴、脅迫、詐欺、恐嚇為手段或最重本刑逾5年有期徒刑之
  罪，所組成具有持續性或牟利性之有結構性組織；而所稱有結
  構性組織，係指非為立即實施犯罪而隨意組成，不以具有名稱
  、規約、儀式、固定處所、成員持續參與或分工明確為必要，
  組織犯罪防制條例第2條第1項、第2項分別定有明文。被告參
  與本案詐欺取財犯行，乃係由該詐欺集團成員以詐騙他人金錢
  獲取不法利益為目的，而由其成員分層負責實施詐術、取款及
  上繳上手等階段行為，足見本案詐欺集團係以取得受詐術所騙
  不特定被害人交付之財物後與其他集團成員分享不法利潤為牟
  利手段，而為具有牟利性之有結構組織，被告自承約定以每收
  取10萬元即可獲得報酬1千元（見他字卷第307頁)，佐以上開
  「桃園」群組對話紀錄（見他字卷第89至107頁），被告顯亦
  可預見此節，足見本案詐欺集團組織縝密、分工精細，核屬有
  結構性之組織，再以被告參與本案詐欺集團之分工、遂行詐欺
  取財之報酬計算方式，堪認本案詐欺集團係以實施詐術，具有
  持續性、牟利性之結構性組織，核與上開所定犯罪組織之定義
  相符，被告參與該集團並負責其中部分工作，該當參與犯罪組
  織之構成要件，其自有參與犯罪組織之犯意及犯行，亦堪認定
  。
㈥綜上所述，本案事證已臻明確，被告參與犯罪組織並為三人以
  上共同詐欺取財及洗錢等犯行，均堪認定。　　　
三、法律適用
㈠按組織犯罪防制條例係藉由防制組織型態之犯罪活動為手段，
  以達成維護社會秩序、保障人民權益之目的，乃於該條例第3
  條第1項前段與後段，分別對於「發起、主持、操縱、指揮」
  及「參與」犯罪組織者，依其情節不同而為處遇，行為人雖有
  其中一行為（如參與），不問其有否實施各該手段（如詐欺）
  之罪，均成立本罪。然在未經自首或有其他積極事實，足以證
  明其確已脫離或解散該組織之前，其違法行為，仍繼續存在，
  即為行為之繼續，而屬單純一罪，至行為終了時，仍論為一罪
  。然刑罰責任之評價與法益之維護息息相關，對同一法益侵害
  雙重評價，是過度評價；對法益之侵害未予評價，則為評價不
  足，均為法之所禁。又加重詐欺罪，係侵害個人財產法益之犯
  罪，其罪數之計算，核與參與犯罪組織罪之侵害社會法益有所
  不同，審酌現今詐欺集團之成員皆係為欺罔他人，騙取財物，
  方參與以詐術為目的之犯罪組織。倘若行為人於參與詐欺犯罪
  組織之行為繼續中，先後多次為加重詐欺之行為，因參與犯罪
  組織罪為繼續犯，犯罪一直繼續進行，直至犯罪組織解散，或
  其脫離犯罪組織時，其犯行始行終結。故該參與犯罪組織與其
  後之多次加重詐欺之行為皆有所重合，然因行為人僅為一參與
  犯罪組織行為，侵害一社會法益，屬單純一罪，應僅就「該案
  中」與參與犯罪組織罪時間較為密切之首次加重詐欺犯行論以
  參與犯罪組織罪及加重詐欺罪之想像競合犯，而其他之加重詐
  欺犯行，祗需單獨論罪科刑即可，無需再另論以參與犯罪組織
  罪，以避免重複評價。又犯罪之著手，係指行為人基於犯罪之
  決意而開始實行密接或合於該罪構成要件之行為而言。而首次
  加重詐欺犯行，其時序之認定，自應以詐欺取財罪之著手時點
  為判斷標準；詐欺取財罪之著手起算時點，依一般社會通念，
  咸認行為人以詐欺取財之目的，向被害人施用詐術，傳遞與事
  實不符之資訊，使被害人陷於錯誤，致財產有被侵害之危險時
  ，即屬詐欺取財罪構成要件行為之著手，並非以取得財物之先
  後順序為認定依據（最高法院109年度台上字第3945號判決意
  旨參照）。查被告於本案之首次加重詐欺取財等犯行即為附表
  編號1所示犯行，而被告參與之本案詐欺集團係3人以上，以實
  施詐術為手段所組成具有持續性、牟利性之有結構性組織，被
  告應就此首次參與詐欺取財之行為，論以參與犯罪組織罪。至
  被告共同實施附表編號2、3所示之詐欺行為，雖亦該當於組織
  犯罪防制條例第3條第1項後段之參與犯罪組織罪，依前開說明
  ，不再另行論究，附此敘明。
㈡所犯罪名　　　　
　核被告就附表編號1所為，係犯組織犯罪防制條例第3條第1項
  後段參與犯罪組織罪、刑法第339條之4第1項第2款三人以上共
  同詐欺取財罪及洗錢防制法第14條第1項洗錢罪；就附表編號2
  、3所為，均係犯刑法第339條之4第1項第2款三人以上共同詐
  欺取財罪及洗錢防制法第14條第1項洗錢罪。追加起訴意旨及
  併辦意旨雖未論及洗錢防制法第14條第1項之洗錢罪，然被告
  所犯洗錢防制法第14條第1項洗錢犯行，與追加起訴之附表編
  號1至3所示三人以上共同詐欺取財犯行部分，均有想像競合犯
  之裁判上一罪關係，均為起訴效力所及，且經本院審理時當庭
  告知此部分罪名及事實（見本院卷第107、117至118頁）供檢
  察官、被告進行辯論，無礙其等訴訟上權利，本院自應併予審
  理。　
㈢共同正犯之說明　　
　按共同實行犯罪行為之人，在合同意思範圍以內，各自分擔犯
  罪行為之一部，相互利用他人之行為，以達其犯罪之目的者，
  即應對於全部所發生之結果，共同負責，不問犯罪動機起於何
  人，亦不必每一階段犯行，均經參與。又關於犯意聯絡，不限
  於事前有所協議，其於行為當時，基於相互之認識，以共同犯
  罪之意思參與者，亦無礙於共同正犯之成立。且數共同正犯之
  間，原不以直接發生犯意聯絡者為限，即有間接之聯絡者，亦
  包括在內。準此，被告與本案詐欺集團與其聯繫之人「元科長
  」、通訊軟體TELEGRAM「桃園」群組成員「寧靜致遠」、「王
  老先生」、「卡爾」及彭莉婷、向告訴人施以詐術之人、被告
  交付詐欺款項之暱稱「N」之男子等本案詐欺集團不詳成員間
  ，就如附表編號1至3所示之犯行，有犯意聯絡及行為分擔，均
  為共同正犯。
㈣被告就附表編號1所犯參與犯罪組織罪、三人以上共同詐欺取財
  罪及洗錢罪；就附表編號2、3所犯三人以上共同詐欺取財罪及
  洗錢罪，均各為一行為同時觸犯數罪名，為想像競合犯，應依
  刑法第55條規定，從一較重而均論處三人以上共同詐欺取財罪
  。至臺灣苗栗地方檢察署檢察官以110年度偵字第5656號移送
  併辦被告參與本案詐欺集團而犯參與犯罪組織犯行，與本案附
  表編號1之事實同一，為起訴效力所及，本院自得併予審理，
  附此敘明。
㈤按加重詐欺罪係侵害個人財產法益之犯罪，其罪數之計算，以
  被害人數、被害次數之多寡，決定其犯罪之罪數。洗錢防制法
  透過防制洗錢行為，促進金流透明，得以查緝財產犯罪被害人
  遭騙金錢之流向，而兼及個人財產法益之保護，從而，洗錢防
  制法第14條第1項洗錢罪之罪數計算，亦應以被害人人數為斷
  （見最高法院110年度台上字第1812號判決意旨參照）。從而
  ，被告所犯上開各罪間，犯意各別、行為互殊，應予分論併罰
  。　
㈥按「犯（組織犯罪防制條例）第3條之罪自首，並自動解散或脫
  離其所屬之犯罪組織者，減輕或免除其刑；因其提供資料，而
  查獲該犯罪組織者，亦同；偵查及審判中均自白者，減輕其刑
  」、「犯（洗錢防制法）前2條之罪，在偵查或審判中自白者
  ，減輕其刑」，組織犯罪防制條例第8條第1項後段、洗錢防制
  法第16條第2項分別定有明文。查被告於偵查坦承加入詐欺集
  團（見他字卷第351、353頁），於原審準備程序亦就檢察官起
  訴加入本案詐欺集團之事實坦承（見原審卷第51至52頁），於
  本院審理時承認以不確定故意犯罪（見本院卷第119頁)，應認
  合於上開組織犯罪防制條例規定之減刑事由；又被告於本院審
  理時承認犯罪（見本院卷第119頁)，應認符合自白洗錢犯行，
  亦合於上開洗錢防制法規定之減刑事由，原應依法減輕其刑，
  然其所犯參與犯罪組織、洗錢罪均屬想像競合犯其中之輕罪，
  僅於後述依刑法第57條量刑時一併衡酌該部分減輕其刑事由。
  　　
四、撤銷改判之理由
㈠原審審理後，認被告犯行事證明確，予以論罪科刑，固非無見
  。惟查：
⒈原審於事實欄僅記載認定被告參與犯罪組織及詐欺取財之犯行
  ，並未論及洗錢之犯意及行為（見原審判決書第1至2頁），於
  所犯法條欄則論以洗錢防制法第14條第1項之洗錢罪（見原審
  判決書第8頁），前後已有歧異；又被告就事實欄一即如附表
  編號1至3所示犯行，主觀上均係基於不確定故意而犯罪，業經
  認定如上，原審認被告係基於三人以上共同詐欺取財之直接故
  意，亦有未合。被告提起上訴否認犯行（嗣於本院審理時坦承
  犯行），其上訴固無理由，然原判決既有前述可議之處，仍屬
  無可維持，自應由本院予以撤銷改判。　
㈡爰以行為人之責任為基礎，審酌被告為賺取高額報酬，基於不
  確定故意，參與本案詐欺集團收取及轉交款項，助長詐欺風氣
  ，侵害告訴人之財產法益，造成告訴人分別蒙受如附表編號1
  至3所示損失，並使不法所得之金流層轉，難以追蹤最後去向
  及所在，所為固值非難，然被告擔任輾轉交付款項分工，相較
  於實施詐騙之共犯而言，究非核心成員角色，於偵查、原審及
  本院審理時坦承犯行，參與犯罪組織部分符合組織犯罪防制條
  例第8條第1項後段規定，洗錢犯行部分亦符合洗錢防制法第16
  條第2項減刑要件，於本院審理程序表達分期賠償告訴人之意
  ，兼衡被告犯罪之動機、目的、手段、本案之分工及參與情節
  、本案告訴人遭騙得之財物損失、被告自陳高中肄業之教育程
  度、現在從事貼地磚工作，每日收入2千元之家庭生活與經濟
  狀況等一切情狀，分別量處如附表「主文欄」欄所示之刑；並
  審酌被告3次犯行之時間密接，犯罪目的、手段相當，並係侵
  害同一種類之法益，責任非難之重複程度較高，綜合斟酌被告
  3次犯罪行為之不法與罪責程度、彼此之關聯性、數罪對法益
  侵害之加重效應等情，並衡以各罪宣告刑總和上限及各刑中最
  長期者，進而為整體非難評價，定其應執行刑如主文第2項所
  示。　
㈢按犯第1項之罪者，應於刑之執行前，令入勞動場所，強制工作
  ，其期間為3年，組織犯罪防制條例第3條第3項固定有明文，
  惟106年4月19日修正公布之組織犯罪防制條例第3條第3項規定
  ：「犯第1項之罪者，應於刑之執行前，令入勞動場所，強制
  工作，其期間為3年。」（嗣107年1月3日修正公布第3條，但
  本項並未修正）就受處分人之人身自由所為限制，違反憲法比
  例原則及憲法明顯區隔原則之要求，與憲法第8條保障人身自
  由之意旨不符，應自本解釋公布之日起失其效力，業經司法院
  大法官釋字第812號解釋在案。則就參與犯罪組織者，得於刑
  之執行前，令入勞動場所，強制工作之規定，既經司法院大法
  官認定違憲，且自解釋公布之日起失其效力，本案自無從對被
  告宣告強制工作，附此敘明。
㈣按犯洗錢防制法第14條之罪，其所移轉、變更、掩飾、隱匿、
  收受、取得、持有、使用之財物或財產上利益，沒收之，洗錢
  防制法第18條第1 項前段定有明文。關於犯罪行為人犯洗錢防
  制法第14條之罪，其所掩飾、隱匿之財物本身僅為洗錢之標的
  ，難認係供洗錢所用之物，故洗錢行為之標的除非屬於前置犯
  罪之不法所得，而得於前置犯罪中予以沒收者外，既非本案洗
  錢犯罪之工具及產物，亦非洗錢犯罪所得，尤非違禁物，尚無
  從依刑法沒收規定予以宣告沒收，自應依上開第18條第1項前
  段規定予以宣告沒收。且此規定係採義務沒收主義，祇要合於
  前述規定，法院即應為相關沒收之諭知，然該洗錢行為之標的
  是否限於行為人者始得宣告沒收，法無明文，是從有利於被告
  之認定，倘法條並未規定「不問屬於犯罪行為人與否均沒收」
  時，自仍以屬於被告所有者為限，始應予沒收。查被告自陳收
  受彭莉婷交付附表編號1至3告訴人所匯款項後，轉交予真實姓
  名年籍均不詳暱稱「N」之成年男子(見原審卷第53頁、本院卷
  第119頁)，被告上繳至本案詐欺集團之贓款，為洗錢之標的，
  既非被告所有，被告亦無事實上之處分權限，依據上開說明，
  自無從依洗錢防制法第18條第1項前段規定宣告沒收或追徵；
  而被告陳稱其為本案犯行未取得任何報酬（見本院卷第116頁
  ），遍查卷內亦無證據可資證明被告確實因本件犯行業已取得
  報酬，依罪證有疑利於被告之原則，難認被告本案犯行已獲有
  任何犯罪所得，爰不就犯罪利得宣告沒收。
㈤按供犯罪所用、犯罪預備之物或犯罪所生之物，屬於犯罪行為
  人者，得沒收之。但有特別規定者，依其規定，刑法第38條第
  2 項定有明文。經查，警方於110年9月7日另案扣得被告OPPO
  牌行動電話1支（手機序號00000000000000號，含0000000000
  號門號SIM卡枚，有竹南分局搜索扣押筆錄及扣押物品目錄表
  （見偵字第5656號卷第101至107頁）、苗栗縣警察局數位證物
  勘查報告、職務報告（見偵字第5656號卷第461至465頁)附卷
  可稽，而該行動電話為被告與彭莉婷聯絡收取贓款所用，業經
  被告供陳在卷(見原審卷第130至131頁)，核為被告供本案犯罪
  所用，爰依前開規定宣告沒收。至警方於110年9月7日另案扣
  案之金融卡3張非供本案詐欺犯罪所用，且仍為帳戶所有人所
  有之物，非被告所有，爰均不予宣告沒收。　　
五、緩刑
　按刑法第74條第1項規定：「受2年以下有期徒刑、拘役或罰金
  之宣告，而有下列情形之一，認以暫不執行為適當者，得宣告
  2年以上5年以下之緩刑，其期間自裁判確定之日起算：一、未
  曾因故意犯罪受有期徒刑以上刑之宣告者。二、前因故意犯罪
  受有期徒刑以上刑之宣告，執行完畢或赦免後，5年以內未曾
  因故意犯罪受有期徒刑以上刑之宣告者」。其刑事政策上之目
  的，除為避免短期自由刑之弊害，使不至於在監獄內感染或加
  深犯罪之惡習，甚至因此失去職業、家庭而滋生社會問題，並
  有促使行為人能引為警惕，期使自新悔悟，而收預防再犯之效
  。次按法院對於具備緩刑條件之刑事被告，認為以暫不執行刑
  罰為適當者，得宣告緩刑，為刑法第74條所明定，至於暫不執
  行刑罰之是否適當，則由法院就被告有無再犯之虞，及能否由
  於刑罰之宣告而策其自新等一切情形，依其裁量定之。又行為
  經法院評價為不法之犯罪行為，且為刑罰科處之宣告後，究應
  否加以執行，乃刑罰如何實現之問題。依現代刑法之觀念，在
  刑罰制裁之實現上，宜採取多元而有彈性之因應方式，對於有
  改善可能者，其刑罰執行與否，則應視刑罰對於行為人之作用
  而定。倘認有以監禁或治療謀求改善之必要，固須依其應受威
  嚇與矯治之程度，而分別施以不同之改善措施（入監服刑或在
  矯治機關接受治療）；反之，如認行為人對於社會規範之認知
  並無重大偏離，行為控制能力亦無異常，僅因初犯或過失犯罪
  ，刑罰對其效用不大，祇須為刑罰宣示之警示作用，即為已足
  ，此時即非不得緩其刑之執行，並藉違反緩刑規定將入監執行
  之心理強制作用，謀求行為人自發性之改善更新。查被告前曾
  於101年5月14日因妨害風化案件經臺灣臺北地方法院以101年
  度審簡字第286號判決判處有期徒刑4月確定，於102年3月27日
  易科罰金執行完畢，是其曾故意犯罪受有期徒刑以上刑之宣告
  ，執行完畢後，5年以內未曾因故意犯罪受有期徒刑以上刑之
  宣告，此有本院被告前案紀錄表附卷可查（見本院卷第35至38
  頁），審酌被告行為時因急於求職，一時失慮基於不確定故意
  致罹刑典，涉案時間非長，已於本院審理時坦承犯行，並表達
  分期賠償告訴人之意，其現在從事貼地磚工作，每日收入2千
  元之生活狀況，綜合評估被告之素行、行為之動機、目的、手
  段、涉案時間、年齡、教育程度、經濟狀況、家庭生活狀況等
  情，被告經本案之偵審程序及科刑教訓，當知警惕而無再犯之
  虞，若輔以相當之緩刑條件，當更可促使被告謹記並以具體表
  現實質彌補本案告訴人所受損失，衡酌各情，認被告所受本件
  刑之宣告，以暫不執行為適當，爰依刑法第74條第1項第2款之
  規定，宣告緩刑5年，以啟自新，併依刑法第74條第2項第3款
  規定，諭知被告應依附件所示內容向告訴人支付損害賠償，倘
  被告不履行，且情節重大，足認原宣告之緩刑難收其預期效果
  ，而有執行刑罰之必要者，依刑法第75條之1第1項第4款規定
  ，得撤銷其緩刑宣告，併此說明。另上開命被告應依附件所示
  內容向告訴人支付損害賠償，依法得為民事強制執行名義，惟
  其性質與另循民事訴訟途徑所取得之執行名義，債權性質應屬
  同一，得於其取得民事執行名義相同債權金額內，擇一執行名
  義行使，而被告如依期給付如附件所示金額款項，亦得於同一
  金額內，同時發生清償之效果，併此說明。
六、退併辦部分
㈠臺灣苗栗地方檢察署111年度偵字第6917號移送併案意旨略以：
  「寧靜致遠」指示被告於110年9月7日下午1時許，前往苗栗交
  流道附近之空軍一號收取詐欺集團內成員所寄送裝有合作金庫
  000-0000000000000號、永豐銀行000-00000000000000號帳戶
  、斗南鎮農會000-0000000000000號等金融帳戶提款卡（帳戶
  內款均已提領一空）之包裹，待被告得手後，隨即依「寧靜致
  遠」之指示再行前往竹南火車站，欲將上開包裹放置於車站內
  置物箱後轉交詐欺集團內其餘成員。被告因此可獲取5,000元
  報酬，嗣經巡邏警員察覺被告舉止有異當場查獲，並扣得上開
  金融帳戶提款卡。因認被告此部分所為尚涉犯組織犯罪防制條
  例第3條第1項參與犯罪組織罪嫌等語。　
㈡然被告應僅就與參與犯罪組織罪時間較為密切之首次加重詐欺
  犯行即附表編號1所示犯行論以參與犯罪組織罪及加重詐欺罪
  之想像競合犯，其後之犯行無需再另論以參與犯罪組織罪，以
  避免重複評價，業如前述，觀諸前揭移送併辦意旨所載事實，
  與本案如附表編號1至3所示論罪科刑部分，均無裁判上一罪或
  實質上一罪關係，應就此部分退回原檢察官另為適法之處理，
  特予說明。　
據上論斷，應依刑事訴訟法第369條第1項前段、第364條、第299
條第1項前段，判決如主文。
本案經檢察官詹佳佩追加起訴，檢察官姜永浩移送併辦，檢察官
劉異海到庭執行職務。　
中　　華　　民　　國　　111 　年　　10　　月　　20　　日
                  刑事第十八庭  審判長法  官  何俏美
                                      法  官  陳海寧
                                      法  官  葉乃瑋
以上正本證明與原本無異。
如不服本判決，應於收受送達後20日內向本院提出上訴書狀，其
未敘述上訴之理由者並得於提起上訴後20日內向本院補提理由書
（均須按他造當事人之人數附繕本）「切勿逕送上級法院」。
                                      書記官  程欣怡
中　　華　　民　　國　　111 　年　　10　　月　　20　　日
附錄：本案論罪科刑法條全文
組織犯罪防制條例第3 條第1 項
發起、主持、操縱或指揮犯罪組織者，處三年以上十年以下有期
徒刑，得併科新臺幣一億元以下罰金；參與者，處六月以上五年
以下有期徒刑，得併科新臺幣一千萬元以下罰金。但參與情節輕
微者，得減輕或免除其刑。
中華民國刑法第339 條之4
犯第三百三十九條詐欺罪而有下列情形之一者，處一年以上七年
以下有期徒刑，得併科一百萬元以下罰金：
一、冒用政府機關或公務員名義犯之。
二、三人以上共同犯之。
三、以廣播電視、電子通訊、網際網路或其他媒體等傳播工具，
    對公眾散布而犯之。
前項之未遂犯罰之。
中華民國刑法第339 條
意圖為自己或第三人不法之所有，以詐術使人將本人或第三人之
物交付者，處五年以下有期徒刑、拘役或科或併科五十萬元以下
罰金。
以前項方法得財產上不法之利益或使第三人得之者，亦同。
前二項之未遂犯罰之。
洗錢防制法第14條
有第二條各款所列洗錢行為者，處七年以下有期徒刑，併科新臺
幣五百萬元以下罰金。
前項之未遂犯罰之。
前二項情形，不得科以超過其特定犯罪所定最重本刑之刑。
洗錢防制法第2 條
本法所稱洗錢，指下列行為：
一、意圖掩飾或隱匿特定犯罪所得來源，或使他人逃避刑事追訴
    ，而移轉或變更特定犯罪所得。
二、掩飾或隱匿特定犯罪所得之本質、來源、去向、所在、所有
    權、處分權或其他權益者。
三、收受、持有或使用他人之特定犯罪所得。

附件：
一、被告祁天福應給付告訴人謝○彬新臺幣參拾捌萬元，給付方
    式如下：於本件判決確定後，每月1期，按月給付告訴人謝○
    彬新臺幣伍仟元，自第13期起，按月給付告訴人謝○彬新臺
    幣壹萬元，至全部清償完畢為止。
二、被告祁天福應給付告訴人陳○良新臺幣陸萬元，給付方式如
    下：於本件判決確定後，每月1期，按月給付告訴人陳○良新
    臺幣伍仟元（共12期），至全部清償完畢為止。
三、被告祁天福應給付告訴人黃○鈴新臺幣拾萬元，給付方式如
    下：於本件判決確定後，每月1期，按月給付告訴人黃○鈴新
    臺幣伍仟元（共20期），至全部清償完畢為止。　　
附表：
編號 告訴人 詐騙時間 詐騙方法 匯款時間 匯款金額 （新臺幣） 匯入帳戶 另案被告賈孝國領出後之贓款流向 主文 1 謝○彬 110年8月16日上午9時56分許 以LINE電話向告訴人謝○彬謊稱：伊為姪子林喚庭，需要借款云云，致告訴人謝○彬陷於錯誤，遂依指示匯款。 110年8月16日上午9時56分許 38萬元 賈孝國國泰世華帳號000-000000000000號帳戶 110年8月16日上午11時17分自國泰世華銀行北中壢分行領取38萬元後，同（16）上午11時53分在統一超商聖央門市交予另案被告彭莉婷，另案被告彭莉婷。再於同（16）日中午在桃園市中壢區某路上交付予被告。 祁天福犯三人以上共同詐欺取財罪，處有期徒刑壹年參月。 2 陳○良 110年8月16日上午10時43分許 以LINE電話向告訴人陳○良謊稱：伊為姪子，需要借款云云，致告訴人陳○良陷於錯誤，遂依指示匯款。 110年8月16日上午10時43分許 6萬元 賈孝國中華郵政帳號000-00000000000000號帳戶 110年8月16日中午12時24分自中壢郵局領取帳戶內詐騙贓款20萬元後，同（16）上午12時33分在統一超商壢美門市交予另案被告彭莉婷，另案被告彭莉婷再於同（16）日中午在桃園市中壢區中正公園交付予被告。 祁天福犯三人以上共同詐欺取財罪，處有期徒刑壹年壹月。 3 黃○鈴 110年8月10日下午6時19分 以LINE電話向告訴人黃○鈴謊稱：伊為姪子黃聖豪，需要借款云云，致告訴人黃○鈴陷於錯誤，遂依指示匯款。 110年8月16日上午11時19分許 10萬元 賈孝國中華郵政帳號000-00000000000000號帳戶 110年8月16日中午12時24分自中壢郵局領取帳戶內詐騙贓款20萬元後，同（16）上午12時33分在統一超商壢美門市交予另案被告彭莉婷，另案被告彭莉婷再於同（16）日中午在桃園市中壢區中正公園交付予被告。 祁天福犯三人以上共同詐欺取財罪，處有期徒刑壹年壹月。